ACORDAO-COMPLETO-2491425

ACÓRDÃO 16641/2021 ATA 34/2021 - PRIMEIRA CÂMARA

VISTOS, relatados e discutidos estes embargos de declaração opostos por Conquista Assistência Médica Ltda. em face do Acórdão 8760/2021-TCU-Primeira Câmara, por meio do qual o Tribunal negou provimento a recurso de reconsideração interposto pela embargante contra o Acórdão 9391/2020-TCU-Primeira Câmara, que julgou irregulares suas contas, imputando-lhe débito e aplicando-lhe multa;
ACORDAM os Ministros do Tribunal de Contas da União, reunidos em Sessão da Primeira Câmara, diante das razões expostas pelo Relator, em: 
9.1. com fundamento nos arts. 32, inciso II, e 34 da Lei 8.443/1992, conhecer e rejeitar os presentes embargos de declaração. 
9.2. dar ciência deste acórdão à embargante.

Embargos de declaração opostos em face do Acórdão 8760/2021 TCU  1ª Câmara, que negou provimento a recurso de reconsideração interposto pela embargante contra decisão que julgou irregulares suas contas, em razão de cobranças indevidas de serviços prestados entre 2005e 2006 ao Sistema Único de Saúde (SUS), imputando-lhe débito e aplicando-lhe multa.

Primeira Câmara

Fundo Nacional de Saúde.

3. Interessados/Responsáveis/Recorrentes:
3.1. Responsáveis: Conquista Assistência Médica Ltda. (40.616.682/0001-86); Jose Carlos Ladeia (XXX.151.565-XX); Olivia Maria Lima Passos (XXX.358.525-XX)
3.2. Recorrente: Conquista Assistência Médica Ltda (40.616.682/0001-86).

13.1. Ministros presentes: Benjamin Zymler (na Presidência), Bruno Dantas (Relator), Vital do Rêgo e Jorge Oliveira.
13.2. Ministros-Substitutos presentes: Augusto Sherman Cavalcanti e Weder de Oliveira.

OLIVIA MARIA LIMA PASSOS

BRUNO DANTAS

Ministro Bruno Dantas.

Trata-se de embargos de declaração opostos por Conquista Assistência Médica Ltda. em face do Acórdão 8760/2021-TCU-Primeira Câmara, por meio do qual o Tribunal negou provimento a recurso de reconsideração interposto pela embargante contra o Acórdão 9391/2020-TCU-Primeira Câmara, que julgou irregulares suas contas, imputando-lhe débito e aplicando-lhe multa.
2. 	O fundamento do julgamento pela irregularidade das contas foram cobranças indevidas ao Sistema Único de Saúde realizadas pela embargante, relativas a serviços prestados entre 2005 e 2006.
3.	Ciente do teor do Acórdão 8760/2021-TCU-Primeira Câmara em 29/6/2021 (peça 267) , a embargante opôs o recurso em 8/7/2021 (peça 262) . 
4.             	Nesta oportunidade, a embargante alega que a deliberação recorrida estaria eivada de omissão e contradições, pois, embora sua conduta, até o momento, fosse indicativa de boa-fé, o Tribunal teria deixado de autorizar o seu novo pedido de parcelamento e procedera ao julgamento imediato de suas contas, com condenação em débito, acrescido de juros.
 5.	Assim, a embargante finaliza o expediente com o seguinte pedido: 
"Diante do exposto, existem razões suficientes para que os presentes EMBARGOS DE DECLARAÇÃO sejam recebidos e providos, requerendo a V. Exa., seja sanada a omissão e contradição sinalizadas, para que esta Corte de Contas autorize o parcelamento do valor residual da dívida, em até 36 parcelas mensais e consecutivas, nos termos do art. 217 do RI/TCU, fixando-se o vencimento da primeira parcela em quinze dias, a contar do recebimento da notificação, e os das demais a cada trinta dias."
É o relatório.

8.1. Gustavo Pinheiro de Moura (16.518/OAB-BA) e outros, representando Conquista Assistência Médica Ltda.  
8.2. Carolina Pina Mendonça e outros, representando José Carlos Ladeia.

Procuradora-Geral Cristina Machado da Costa e Silva.

TOMADA DE CONTAS ESPECIAL. FUNDO NACIONAL DE SAÚDE. COBRANÇAS IRREGULARES DE PROCEDIMENTOS REALIZADOS POR ENTIDADE PRIVADA. CITAÇÃO. PEDIDO DE PARCELAMENTO DA DÍVIDA. AUTORIZAÇÃO. INTERRUPÇÃO DOS PAGAMENTOS. NÃO RETOMADA DOS PAGAMENTOS APÓS NOVAS CITAÇÕES. VENCIMENTO ANTECIPADO DO SALDO DEVEDOR. CONTAS IRREGULARES. DÉBITO. MULTA. RECURSO DE RECONSIDERAÇÃO. ARGUMENTOS INSUFICIENTES PARA REFORMA DO JULGADO. CONHECIMENTO E NEGATIVA DE PROVIMENTO EMBARGOS DE DECLARAÇÃO. AUSÊNCIA DE CONTRADIÇÃO, OBSCURIDADE OU OMISSÃO. CONHECIMENTO E REJEIÇÃO.

TOMADA DE CONTAS ESPECIAL (TCE)

Secretaria de Recursos (Serur); Secretaria de Controle Externo da Saúde (SecexSaude).

Trata-se de embargos de declaração opostos por Conquista Assistência Médica Ltda. em face do Acórdão 8760/2021-TCU-Primeira Câmara, por meio do qual o Tribunal negou provimento a recurso de reconsideração interposto pela embargante contra o Acórdão 9391/2020-TCU-Primeira Câmara, que julgou irregulares suas contas, imputando-lhe débito e aplicando-lhe multa.
2. 	O fundamento do julgamento pela irregularidade das contas foram cobranças indevidas ao Sistema Único de Saúde realizadas pela embargante relativas a serviços prestados entre 2005 e 2006.
3.	Nesta oportunidade, a empresa alega que a deliberação recorrida estaria eivada de omissão e contradições, pois, embora sua conduta, até o momento, fosse indicativa de boa-fé, o Tribunal teria deixado de autorizar o seu novo pedido de parcelamento e procedera ao julgamento imediato de suas contas, com condenação em débito, incidência de juros e aplicação de multa.
4.	Diante dessa questão, solicita a reforma do julgado, a fim de que o TCU autorize o parcelamento do valor residual da dívida, em até 36 parcelas, nos termos do art. 217 do Regimento Interno do TCU (RITCU) .
II
5. 	Satisfeitos os requisitos atinentes à espécie, os presentes embargos devem ser conhecidos, com fundamento nos arts. 32, inciso II, e 34 da Lei 8.443/1992. 
6.	Inicialmente, acerca da natureza dos embargos declaratórios, julgo relevante transcrever o seguinte excerto do Acórdão 1218/2015-TCU-Plenário: 
"Antes de tratar especificamente dos argumentos trazidos pelos embargantes, lembro que essa espécie recursal, cujo objetivo é sanar eventuais omissões, obscuridades ou contradições, não deve ser manejada para rediscussão de mérito, o que representa, na prática, a possibilidade de repetição de um mesmo recurso, ferindo os princípios da singularidade, da isonomia e da celeridade processual. Os embargos declaratórios devem ter como fundamentação a obscuridade (falta de clareza na redação do julgado) , contradição (existência de proposições inconciliáveis entre si) e omissão (falta de pronunciamento judicial sobre matéria que deveria ter sido apreciada pelo juiz) ." 
7.	Dito isso, observo que os presentes declaratórios não almejam sanar omissão ou contradição, mas sim rediscutir o mérito do julgamento do Tribunal.
8.	Relembro que, anteriormente à prolação do acórdão recorrido, isto é, antes do julgamento de mérito dos autos, a ora recorrente reconheceu seu débito perante o Fundo Nacional de Saúde e requereu ao Tribunal o parcelamento da dívida em 36 (trinta e seis) parcelas, pedido atendido por meio do Acórdão 1289/2014-TCU-Primeira Câmara, com fundamento no art. 26 da Lei 8.443/1992. 
9.	Dessa maneira, o pagamento tempestivo das parcelas daria efetividade ao que dispõe o §2° do art. 12 da Lei 8.443/1992, segundo o qual "reconhecida pelo Tribunal a boa-fé, a liquidação tempestiva do débito atualizado monetariamente sanará o processo, se não houver sido observada outra irregularidade nas contas", o que resultaria no julgamento das contas pela regularidade com ressalvas.
10.	Todavia, posteriormente ao Acórdão 1289/2014-TCU-Primeira Câmara, a empresa deixou de saldar as parcelas, o que motivou o seguimento do processo e resultou no julgamento pela irregularidade das contas, por meio do Acórdão 9391/2020-TCU-Primeira Câmara, decisão ora combatida.
11.	Assim, observa-se que a boa-fé da embargante foi reconhecida inicialmente, quando da concessão do parcelamento do débito. No entanto, ao não arcar com o seu compromisso de pagar as parcelas em dia, a empresa deixou de ser beneficiada por essa situação, passando a incidir sobre o fato o art. 26 da Lei 8.443/1992. 
12.	O voto proferido no Acórdão 8760/2021-TCU-Primeira Câmara é bem claro ao analisar a questão:
"9. Conforme destacado no parágrafo 14 do relatório que precede este voto, é firme a jurisprudência do TCU no sentido de que a inadimplência no recolhimento parcelado do débito afasta o benefício concedido pelo art. 12, § 2º, da Lei 8.443/1992 e faz incidir a norma do art. 26, parágrafo único, da mesma lei, segundo a qual 'a falta de recolhimento de qualquer parcela importará no vencimento antecipado do saldo devedor'"
13.	Portanto, não importa que a embargante tenha alegado dificuldades financeiras e disposição para voltar a recolher o restante do débito. A cominação legal é no sentido de que a ausência de pagamento da parcela provoca o vencimento antecipado do saldo devedor.
15.	Tudo isso foi abordado e esclarecido no acórdão embargado, conforme demonstro no seguinte trecho da instrução por ele incorporada (peça 248) :
"13. O tema fulcral é analisar se o benefício do parcelamento do débito previsto no art. 26 da Lei 8.443/92 pode ser deferido mais de uma vez, em função da ausência de pagamento de eventuais parcelas, devendo ser observado que a consequência legal (ope lege) para a ausência de pagamento é o vencimento antecipado do saldo devedor, não sendo possível o deferimento de novo parcelamento, conforme pleiteado pelo recorrente. 
14. Nesse sentido é a Jurisprudência da Corte no sentido de que a inadimplência no recolhimento parcelado do débito afasta o benefício concedido pelo art. 12, § 2º, da Lei 8.443/1992 (julgamento das contas pela regularidade com ressalvas após o recolhimento tempestivo do débito) e faz incidir a norma do art. 26, parágrafo único, da mesma lei (vencimento antecipado do débito) , conforme contido no Acórdão 704/2014-TCU-Plenário. 
15. Deve ser notado que o ordenamento jurídico possui instrumento próprio para o devedor que passa por situação de ausência temporária de liquidez, qual seja, a recuperação judicial (art. 1 o c/c 47 da Lei 11.101/2005) , não podendo o devedor da União deixar de saldar parcelas ao mero argumento de dificuldades financeiras, por não ser justa causa para a suspensão do pagamento. 
16. No que concerne à questão de boa-fé afirmada pelo recorrente, deve ser observado que o saneamento do processo indicado no art. 12, § 2 o da Lei 8.443/92 exige o preenchimento de duas circunstâncias simultâneas e necessárias: o reconhecimento da boa-fé e a liquidação tempestiva do débito. No caso concreto, a ausência da liquidação tempestiva do débito, conforme documentado nos autos, impede o saneamento processual referenciado na lei, importando o julgamento das contas no estado em que foram submetidas ao TCU. 
17. Também deve ser destacado que o pagamento de parte do parcelamento não é incompatível com princípio de enriquecimento sem causa, uma vez que, no momento da execução, os valores entregues em pagamento serão decotados do débito apurado, impondo apenas a incidência do juros moratórios nos termos legais. 
18. Caracterizado o dano ao erário decorrente de ato de gestão ilegítimo, em se tratando de elemento suficiente para o julgamento de irregularidade das contas, seguem-se como consectários legais tanto a quantificação do débito, nos termos do art. 19 da Lei 8.443/92, quanto à aplicação de multa proporcional ao débito, nos termos do art. 57 da Lei 8.443/92, não havendo qualquer erro a ser reparado quanto a fixação de penalidade de multa.
16.	Dessa forma, vê-se que não existem as contradições e omissões alegadas pela embargante.
	Ante o exposto, voto por que o Tribunal adote o Acórdão que ora submeto à deliberação deste Colegiado. 
TCU, Sala das Sessões, em 28 de setembro de 2021.
Ministro BRUNO DANTAS 
Relator